臺灣高等法院臺中分院刑事裁定
110年度聲再字第231號
再審聲請人  
即受判決人  林碧玲


代  理  人  游淑惠律師                    
上列聲請人即受判決人因誣告等案件，對於本院108年度上訴字
第1981號中華民國108年11月27日確定判決（經最高法院109年度
台上字第920號駁回上訴確定；第一審案號：臺灣臺中地方法院1
07年度訴字第2222號；起訴案號：臺灣臺中地方檢察署107年度
偵字第19426號），聲請再審，本院裁定如下：
    主  文
再審之聲請駁回。
    理  由
一、再審聲請人即受判決人（下稱再審聲請人）甲○○聲請意旨
    略以（此係摘錄再審聲請人民國110年6月29日〈本院收狀日
    期同日〉「刑事再審聲請狀」及110年7月8日〈本院收狀日期
    同日〉「刑事再審補充理由狀」）： 
　㈠劉鵬萬明知其不具律師資格，竟於102年10月9日，在臺中市○
    區○○路0段0號7樓「萬太聯合法律事務所」（下稱萬太事務
    所）内，接受再審聲請人之民事法律諮商，向再審聲請人收
    取新臺幣（下同）4萬元費用後，竟與律師陳家驊基於偽造
    文書之犯意聯絡，在空白民事委任狀上之委任人欄偽簽再審
    聲請人之姓名署押，而共同偽造内容為再審聲請人委任被告
    陳家驊擔任再審聲請人向臺灣臺中地方法院（下稱原審法院
    ）民事庭起訴之101年度醫字第10號損害賠償事件之訴訟代
    理人之民事委任狀乙份（再證二），並基於背信之犯意聯絡
    ，於該民事事件審理期間，不積極處理再審聲請人委託之訴
    訟代理事項，致該民事事件遭原審法院判決駁回，且於判決
    後又未予處理或協助。從而，再審聲請人認被告2人有下列
    行徑，認涉有刑法第216條、第210條行使偽造私文書、修正
    前刑法第342條第1項背信等罪嫌，進而提起告訴，並非憑空
    捏造、故意構陷，其理由羅列如下：
　⒈再審聲請人多次供述102年10月9日當日至萬太事務所擬委任
    律師時，即已交付4萬元及相關訴訟資料予「劉鵬萬律師」
    ，因再審聲請人不疑有他，當下即決定委任「劉鵬萬律師」
    ，佐以「劉鵬萬律師」確實證稱其在再審聲請人離去後，即
    代理陳家驊律師在上開民事委任狀上蓋上陳家驊律師印章（
    再證二），顯見伊並未即時告知再審聲請人其所委任者為陳
    家驊律師；再者，再審聲請人亦於告訴狀中陳稱陳家驊律師
    未給予任何協助或暸解案情，一開完庭旋即離開，並未給予
    再審聲請人任何詢問機會，三次開庭狀況均如此，再審聲請
    人根本無與陳家驊律師溝通之機會，而不知如何就所委任之
    民事事件主張權利。而「劉鵬萬律師」則對再審聲請人虛與
    委蛇，誆稱伊下次會親自開庭，但最終亦未到場，至此仍未
    告知再審聲請人其不具律師資格，令再審聲請人陷於錯誤，
    再審聲請人顯係認定所委任者為「劉鵬萬律師」而非陳家驊
    律師，故對陳家驊律師到庭代理一事有所質疑，足證
　　再審聲請人主觀上並非基於誣告之不法意圖對劉鵬萬與陳家
    驊律師提出偽造文書之告訴。　　
  ⒉又再審聲請人多次供稱其並未在委任狀上書寫任何文字或簽
    名，原審徒以委任狀上有再審聲請人臺中住家地址及電話，
    遽認該地址及電話號碼為再審聲請人所填寫，應有違誤。蓋
    ，彼時再審聲請人業已遷居高雄，斷無書寫無法收受書信之
    臺中地址之可能，佐以102年12月24日劉鵬萬郵寄相關書狀
    給再審聲請人時，所書寫之地址亦為再審聲請人高雄市鳳山
    區誠德街的地址（再證三）。足見再審聲請人確實未在委任
    狀上書寫臺中地址。至於委任狀上之地址與電話等資料，乃
    係再審聲請人交付4萬元律師費予劉鵬萬收受後，所留下訴
    訟相關資料，自不得據此認定上開資料均為再審聲請人所親
    自書寫，且劉鵬萬辯稱：告訴人甲○○主張之民事委任狀上之
    簽名，伊再依被告陳家驊之授權，在受任人欄蓋用「陳家驊
    律師」之簽名章，完成委任狀後，遞給法院等語（見105年
    度偵字第24067號檢察官不起訴處分書第2頁倒數第13行起至
    第9行），可證劉鵬萬於102年10月11日於上開空白委任狀自
    行簽名委任之事實；另再審聲請人字跡之筆記本、偵查庭當
    庭書寫姓名20遍之筆錄原本、玉山銀行信用卡申請書正本、
    中國信託銀行信用卡申請書正本、台新銀行信用卡申請書原
    本各1份及法務部調查局107年6月15日調科貳字第107032162
    00號函及文書暨指紋鑑識實驗室鑑定書正本1份，同可證上
    開民事委任狀上委任欄處之簽名，為劉鵬萬偽造「甲○○」親
    筆簽名之事實。　　
  ⒊至於證人楊福誠於偵查中之證述部分，本案肇因於102年10
　　月9日，然楊福誠迄至106年9月20日始於偵查中作證，時間
    相隔近4年之久，一般人早已不復記憶，況楊福誠係擔任大
    樓管理員，每日進出者眾，其何能針對特定之日、時及人物
    記憶如此清晰？其證詞實不足採信。惜原審採信楊福誠之證
    述，而不採信有請假證明之少年證人歐○銓105年11月22日及
    106年9月20日之證詞即「（問：你於102年10月9日還是11日
    有陪同你母親甲○○到萬太法律事務所？）我是102年10月9日
    下午陪同我母親甲○○到事務所，因為我有向學校事先請假所
    以我記得當天之日期。」、「（問：你當天陪甲○○到律師事
    務所，有無全程在甲○○身旁，是否有目睹甲○○簽署任何書面
    文件？）我有全程在甲○○身旁，但甲○○沒有簽署任何書面文
    件。」等語（見107偵19426號檢察官起訴書第2頁第7至13行
    ）；況少年歐○銓確實於102年10月9日請假陪同再審聲請人
    前往臺中委任律師開庭，此有忠孝國中缺曠課證明可稽（再
    證一），此曠缺課證明無法事後偽造，再審聲請人斷無至10
    5年始偽造此證明提出告訴之理，原審不查，不予採認此有
    利證據，實有違誤，且參106年9月20日偵訊筆錄，楊福誠確
    有於前述時、地，證述劉鵬萬涉案情節部分，此與案情有重
    要關係事項，供前具結後為前述虛偽證述而實足以影響該案
    裁判結果。
  ㈡總此，再審聲請人於本案判決確定後，因發現上述新事實、
    新證據，認足以動搖原確定判決所認定之犯罪事實，爰依刑
    事訴訟法第420條第1項第6款規定聲請再審等語。 
二、按有罪之判決確定後，因發現新事實或新證據，單獨或與先
    前之證據綜合判斷，足認受有罪判決之人應受無罪、免訴、
    免刑或輕於原判決所認罪名之判決者，為受判決人之利益，
    得聲請再審；此所謂新事實或新證據，指判決確定前已存在
    或成立而未及調查斟酌，及判決確定後始存在或成立之事實
    、證據，刑事訴訟法第420條第1項第6款、第3項分別定有明
    文。準此，所謂「新事實」或「新證據」，須具有未判斷資
    料性之「新規性」，舉凡法院未經發現而不及調查審酌，不
    論該事實或證據之成立或存在，係在判決確定之前或之後，
    就其實質之證據價值未曾予評價者而言。如受判決人提出之
    事實或證據，業經法院在審判程序中為調查、辯論，無論最
    終在原確定判決中本於自由心證論述其取捨判斷之理由；抑
    或捨棄不採卻未敘明其捨棄理由之情事，均非未及調查斟酌
    之情形。通過新規性之審查後，尚須審查證據之「顯著性」
    ，此重在證據之證明力，由法院就該新事實或新證據，不論
    係單獨或與先前之證據綜合判斷，須使再審法院對原確定判
    決認定之事實產生合理懷疑，並認足以動搖原確定判決而為
    有利受判決人之蓋然性存在。而該等事實或證據是否足使再
    審法院合理相信足以動搖原有罪之確定判決，而開啟再審程
    式，當受客觀存在的經驗法則、論理法則所支配，並非聲請
    人任憑主觀、片面自作主張，就已完足。如聲請再審之理由
    僅係對原確定判決之認定事實再行爭辯，或對原確定判決採
    證認事職權之適法行使，任意指摘，或對法院依職權取捨證
    據持相異評價，縱法院審酌上開證據，仍無法動搖原確定判
    決之結果者，亦不符合此條款所定提起再審之要件（最高法
    院109年度台抗字第1099號裁定意旨參照）；末按有罪之判
    決確定後，原判決所憑證言已證明其為虛偽者，得聲請再審
    。前項情形之證明，以經判決確定，或其刑事訴訟不能開始
    或續行非因證據不足者為限，得聲請再審，刑事訴訟法第42
    0條第1項第2款亦定有明文；又刑事訴訟法第420條第1項第2
    款所定原確定判決所憑之證言為虛偽，作為提起再審聲請之
    原因者，如未提出證人經判決確定為偽證，或其刑事訴訟之
    不能開始、續行，非因證據不足之證明者，即應以裁定駁回
    其再審之聲請（最高法院80年度台抗字第650號裁定意旨參
    照）。　　
三、經查：
  ㈠原確定判決認定再審聲請人犯刑法第169條第1項之誣告罪，
    係審酌再審聲請人之供述、告訴人即證人陳家驊、劉鵬萬、
    證人楊福誠、歐○銓之偵、審證述，以及臺灣臺中地方檢察
    署105年度偵字第24067號、第27042號檢察官不起訴處分書
    、臺中高分檢106年度上聲議字第725號處分書、原審法院10
    6年度聲判字第42號、原審法院少年法庭107年度少調字第12
    10號裁定、刑事偽造文書等告訴狀、法務部調查局107年6月
    15日調科二字第10703216200號函及所附該局文書暨指紋鑑
    識實驗室鑑定書等證據資料，予以審酌認定再審聲請人就其
    誣告及教唆偽證之犯行，該當刑法第29條、第168條及第169
    條第1項之構成要件，而成立誣告罪及教唆偽證罪。是原審
    法院本於事實審法院職權而綜合歸納、分析予以判斷後，於
    理由內詳為說明認定所憑之依據與得心證之理由，且對於再
    審聲請人於法院審理中否認犯行暨所為辯解，不予採信之心
    證，已依憑卷內證據資料詳加指駁，逐一析述明確，並敘明
    其證據之斟酌取捨及得心證之理由，而認定再審聲請人有原
    確定判決犯罪事實欄所載誣告與教唆偽證犯行所為論斷說明
    與卷內訴訟資料俱無不合，並無違背一般經驗法則及論理法
    則之情事（詳原判決理由欄貳、一至二，見原確定判決書第
    3至11頁）。
　㈡至於再審聲請意旨所提之證據，均於偵、審中即已提出，並
    非新事實、新證據。原確定判決已於理由中詳為敘述依證據
    調查之結果，本於論理法則、經驗法則及證據法則，經取捨
    證據後認定事實，並對卷附證據資料為價值判斷，而對再審
    聲請人不利之證據採酌據為論罪之依據，對再審聲請意旨所
    提證據及說明，認無足為再審聲請人有利之認定，無證據價
    值而不採，此係有意不採，並非疏而漏未審酌。且該證據，
    自形式上觀察，無論單獨或與先前之證據綜合判斷，尚不足
    以對原確定判決之事實認定產生合理之懷疑，欠缺再審證據
    須具備可合理懷疑得以動搖原確定判決所認定事實之顯著性
    ，難認符合刑事訴訟法第420條第1項第6款、第421條之再審
    要件。
　㈢末再審聲請意旨主張證人楊福誠於偵查時所作不利再審聲請
    人之供述為虛偽證詞乙節，再審聲請人並未能提出該證人業
    經判決確定為偽證之證據以實其說，亦未說明其刑事訴訟不
    能開始或續行是否非因證據不足，揆諸上開最高法院80年度
    台抗字第650號裁定意旨，仍與刑事訴訟法第420條第1項第2
    款所定之再審要件不合，附此敘明。
　㈣綜上所述，再審聲請人所執上開再審理由，係就原確定判決
    關於證據之取捨及證明力判斷職權之行使，再次予以爭執，
    均不具「新規性」；另未提出可資證明所指證人證詞顯屬偽
    證之確定判決，亦未說明其刑事訴訟不能開始或續行是否非
    因證據不足，所指再審聲請主張，均無理由，應予駁回。
四、按聲請再審之案件，除顯無必要者外，應通知再審聲請人及
    其代理人到場，並聽取檢察官及受判決人之意見。但無正當
    理由不到場，或陳明不願到場者，不在此限；又所稱「顯無
    必要者」，係指聲請顯屬程序上不合法且無可補正或顯無理
    由而應逕予駁回，刑事訴訟法第429條之2、法院辦理刑事訴
    訟案件應行注意事項第177條之4分別定有明文。故有關於必
    要性之判斷，則應視踐行該法定程序是否有助於釐清聲請意
    旨及所主張之再審事由，自未排除法院於認有程序上不合法
    、顯無理由或應逕予開啟再審程序時，得不經踐行該法定程
    序並逕為裁定，故基於立法者就聽審權保障與考量司法資源
    有限性之合理分配，法院自得依據個案情節考量其必要而有
    判斷餘地。基此，本件依再審聲請人聲請意旨暨聲請依據，
    經本院審酌後認顯無再審理由，依前開說明及刑事訴訟法第
    429條之2之立法意旨，自無通知再審聲請人及其代理人到場
    並聽取其意見之必要，併此說明。　　
據上論斷，應依刑事訴訟法第434條第1項，裁定如主文。
中　　華　　民　　國　 110　　年　　 7　　月　  29　　日
            刑事第九庭  審判長法　官　紀　文  勝
                              法　官　廖　健　男
                              法　官　賴  妙  雲
以上正本證明與原本無異。
如不服本裁定，應於收受送達後5日內向本院提出抗告書狀。

                              書記官  林  玉  惠
　　　　　　　　　　　　　　　
中　　華　　民　　國　　110 　年　　7 　　月　　29　　日